---
title: "`dplyr` y Pokemon"
author: "Nayeli Luis"
output: 
  pdf_document:
    latex_engine: xelatex
  sansfont: Helvetica
---

**email**: <nayeli.luis@ciencias.unam.mx>

## [`dplyr`](https://dplyr.tidyverse.org/)

Es una librería para la manipulación de datos. 

## Pasos iniciales 

* Llamar a la libreria

```{r}
# Instalar si es el caso 
# install.packages("tidyverse")

library(tidyverse)
```


* Importar datos. El dataset fue descargado de [Kaggle](https://www.kaggle.com/datasets/rounakbanik/pokemon?resource=download). 

```{r}
pokemon <- read_csv("../00_datasets/pokemon.csv")
```

```{r}
pokemon
```

Tipo de obejeto que es `pokemon`:

```{r}
class(pokemon)
```

Conocer las primeras filas: 
**Nota**: Esto no es necesario cuando trabajamos con tibbles porque por default te arroja las primeras líneas del dataframe.

```{r}
head(pokemon)
```

Conocer las dimensiones: 

```{r}
dim(pokemon)
```

Conocer los nombres de las columnas
```{r}
colnames(pokemon)
```

La columna `abilities` es un lista (en sintaxis de Python) de lashabilidades que el Pokemon es capaz de tener. 

Explorar una columna en específico
```{r}
# pokemon$type1
```

Explorar solo algunos elementos: 

```{r}
head(pokemon$type1, 30)
```

Otra columna: 

```{r}
head(pokemon$classfication, 20)
```

## Manejo de datos

En general, cuando tenemos un dataframe muy largo, no utilizamos todos los datos. Nos concentramos en algunas variables y en algunas observaciones. De manera que generamos *suconjuntos* de datos del dataset original.

Para esto tenemos dos opciones: 

1. Seleccionar columnas 
2. Filtrar por filas. 

## `select()`
Permite seleccionar variables en un dataframe usando un lenguaje conciso e intuitivo. Dicha selección se puede hacer mediante los nombres de las columnas o el tipo de dato que contienen.

Seleccion por nombres de columnas

```{r}
# Crear un vector con las columnas seleccionadas
columnas <- c('abilities', 'name', 'type1', 'classfication', 'is_legendary')
# select()
select(pokemon, all_of(columnas))
```

Seleccionar por un rango de columnas

```{r}
select(pokemon, 10:15)
```

Si se coloca un el rango menor al final, hace una selección de manera invertida

```{r}
select(pokemon, 20:1)
```

`select()` a la antigua: 

```{r}
pokemon[1:10,columnas]
```

Seleccionar utilizando un patrón de caracteres: 

```{r}
# Opción 1
select(pokemon, contains("against"))
```

```{r}
# Opcion 2
select(pokemon, matches("against"))
```

Por tipo de dato: 

```{r}
select(pokemon, where(is.numeric))
```

## `filter()` 

Función que se utiliza para generar subconjuntos de datos, reteniendo las **filas** que cumplen una condición. Para hacer el filtrado, se evalúa una expresión que deber ser `TRUE` para generar las filas. Cuando existen `NA`s se eliminan. 

Para generar la condición se utilizan operadores relacionales y lógicos. 

### Operadores relacionales
- >, <: mayor que y menor que
- >= mayor o igual que 
- <= menor o igual que
- != diferente de
- == igual a

### Operadores lógicos o booleanos
**AND (`&`)**
TRUE and TRUE -> TRUE
TRUE and FALSE -> FALSE
FALSE and FALSE -> FALSE

**OR (`|`)**
TRUE or TRUE -> TRUE
TRUE or FALSE -> TRUE
FALSE or FALSE -> FALSE

**NOT (`!`)**

En `R` se puede utilizar la ley de Morgan 

`!(x&y) = (!x) | (!y)` : Negar `x` y `y` es igual que negar `x`o `y`.
`!(x|y) = (!x) & (!y)`: Negar `x`o `y`es igual que negar `x` y `y`. 

Del dataset de `pokemon` filtrar todos los pokemones que sean de fuego: 

```{r}
filter(pokemon, type1 == "fire")
```

Ahora, todos los pokemones que no sean de fuego: 

```{r}
filter(pokemon, type1 != "fire")
```

¿Cuántas categorías hay en la columna `type1`?
```{r}
dplyr::count(pokemon, type1)
```

Existen 18 categorías, o sea, 18 tipos de pokemones. Hacer un subconjunto de datos que elija solo a los de roca, agua, pasto y fuego. 

¿Usamos AND u OR?

```{r}
# and
filter(pokemon, type1 == "rock" & type1 == "water" & type1 == "grass" & type1 == "fire")
```

```{r}
# or
filter(pokemon, type1 == "rock" | type1 == "water" | type1 == "grass" | type1 == "fire")
```

Para no hacer la expresión tan larga, podemos utilizar un operador de pertenecia: 

```{r}
tipos_pokemones <- c("rock", "water", "grass", "fire")
filter(pokemon, type1 %in% tipos_pokemones)
```

### Filtrar una variable numérica
Conocer el valor mínimo y máximo de una variable numérica. 

```{r}
summary(pokemon$weight_kg)
```

Ahora...¿Usamos OR o AND?

```{r}
# or
filter(pokemon, weight_kg >= 100 | weight_kg <= 300 )
```

```{r}
# and
filter(pokemon, weight_kg >= 100 & weight_kg <= 300 )
```

Se puede utilizar `between()` para los rangos: 

```{r}
filter(pokemon, between(weight_kg, 100, 300)) 
```

## Ejercicio: 

Hacer un subconjunto de datos de las columnas: nombre, tipo1, clasificación, habilidades, peso y si es legendario de los pokemones de agua, fuego, hielo y electricos. 

### Solución

Ver de nuevo los nombres de las columnas: 
```{r}
colnames(pokemon)
```

Ver de nuevo los tipos: 

```{r}
table(pokemon$type1)
# Conocer la proporción
# prop.table(table(pokemon$type1))
```

Entonces: 
```{r}
columnas2 <- c("name", 'type1','classfication','abilities', 'weight_kg', 'is_legendary')
tipos <- c('water', 'ice', 'fire', 'electric')
pokemon2 <- pokemon %>%
    select(all_of(columnas2)) %>%
    filter(type1 %in% tipos)

pokemon2
```

## `arrange()`
Permite ordenar el dataframe en funcion de los valores que hay en una columna. De manera predeterminada lo hacer de menor a mayor. 

```{r}
# Ordena los nombres de los pokemones en orden alfabético
arrange(pokemon2, name)
```

```{r}
# Ordenar los nombres en orden alfábetico pero el peso de mayor a menor 
arrange(pokemon2, name, desc(weight_kg))
```

## `mutate()`
Agrega nuevas  variables y preserva las existentes. 

Sumar el total de las variables `against`

```{r}
# Opcion 1
pokemon %>% 
  select(name, contains("against")) %>% 
  mutate(total = rowSums(select(., -name))) %>% 
  select(name, total)
```
```{r}
# opcion2
pokemon %>% 
  select(name, contains("against")) %>% 
  mutate(total = reduce(select(., -name), `+`))
```

## `group_by()` y `summarise()`

Funciones que nos permiten conocer alguna medida de estadística descriptiva, a partir de las categorías de un grupo.

Ejemplo: ¿Cuál es la media del peso de los pokemones en función del tipo de pokemon? 

```{r}
pokemon2 %>% 
    group_by(type1) %>%
    summarise(across(weight_kg, .fns = list(media = mean)))
```

Indica que hay NAs en nuetrso dataframe. 

```{r}
pokemon2 %>% 
    group_by(type1) %>%
    summarise(across(weight_kg, .fns = list(media = mean), na.rm = T))
```
